ACORDAO-COMPLETO-2467805

ACÓRDÃO 7345/2021 ATA 14/2021 - SEGUNDA CÂMARA

VISTOS, relatados e discutidos estes pedidos de reexame em face do Acórdão 6375/2020-TCU-Segunda Câmara, que considerou ilegais os atos de alteração de reforma de Jurandir Ferraz de Azevedo e Vanio Nunes.
ACORDAM os Ministros do Tribunal de Contas da União, reunidos em sessão da 2ª Câmara, ante as razões expostas pelo relator e com fundamento no art. 48 da Lei nº 8.443/1992, em:
9.1. conhecer dos pedidos de reexame de Jurandir Ferraz de Azevedo e Vanio Nunes e negar-lhes provimento;
9.2. dar ciência deste acórdão à Pagadoria de Pessoal da Marinha, com a informação de que a íntegra do relatório e do voto que o fundamentam está disponível no endereço eletrônico www.tcu.gov.br/acordaos.

Pedidos de reexame em atos de alteração de reforma militar remetidos ao TCU.

Segunda Câmara

Comando da Marinha.

3. Recorrentes: Jurandir Ferraz de Azevedo (XXX.241.994-XX) e Vanio Nunes (XXX.700.639-XX).

13.1. Ministros presentes: Bruno Dantas (Presidente), Augusto Nardes, Aroldo Cedraz, Raimundo Carreiro e Jorge Oliveira (Relator).
13.2. Ministro que não participou da votação: Bruno Dantas.
13.3. Ministros-Substitutos presentes: Marcos Bemquerer Costa e André Luís de Carvalho.

JORGE OLIVEIRA

Ministro-Substituto André Luís de Carvalho.

Adoto como relatório a instrução elaborada na Secretaria de Recursos (Serur) , acolhida pelos dirigentes da unidade e pelo Ministério Público junto ao TCU (MPTCU) :
"INTRODUÇÃO
1. Trata-se de pedidos de reexame interpostos pelo Sr. Vanio Nunes, representado por sua curadora Maria Eliza Benites Nunes (peça 22) , e pelo Sr. Jurandir Ferraz de Azevedo (peça 35) , contra o Acórdão 6375/2020-TCU-Segunda Câmara, Relator o Ministro-Substituto André Luís de Carvalho (peça 16) .
1.1. A deliberação recorrida tem o seguinte teor:
'VISTOS, relatados e discutidos estes autos de alterações de reforma deferidas em favor de Ary Souza de Jesus, Divaldo Alves Vieira, Israel Araújo, Jario Brito Sanches, João do Carmo, José Verimundo Barreto, Jurandir Ferraz de Azevedo, Orlando de Souza, Vanio Nunes e Waldir Conceição Leite pelo Comando do Pessoal de Fuzileiros Navais junto ao Comando da Marinha;
ACORDAM os Ministros do Tribunal de Contas da União, reunidos em Sessão da 2ª Câmara, nos termos do art. 71, III e IX, da Constituição de 1988, e dos arts. 1º, V, 39, II, e 45 da Lei nº 8.443, de 1992, além dos arts. 260, § 1º, e 262, § 2º, do RITCU, ante as razões expostas pelo Relator, em:
9.1. considerar ilegais os atos de alteração de reforma em favor de Waldir Conceição Leite (à Peça 2 sob o nº 46151/2016) , Vanio Nunes (à Peça 3 sob o nº 46244/2016) , Jario Brito Sanches (à Peça 4 sob o nº 46332/2016) , João do Carmo (à Peça 5 sob o nº 47619/2016) , Jurandir Ferraz de Azevedo (à Peça 6 sob o nº 2049/2017) , José Verimundo Barreto (à Peça 7 sob o nº 2132/2017) , Divaldo Alves Vieira (à Peça 8 sob o nº 2201/2017) , Orlando de Souza (à Peça 9 sob o nº 11862/2017) , Ary Souza de Jesus (à Peça 10 sob o nº 12123/2017) , e Israel Araújo (à Peça 11 sob o nº 12421/2017) , negando-lhes os respectivos registros;
9.2. dispensar o ressarcimento das quantias percebidas indevidamente, mas de boa-fé, em consonância com a Súmula n.º 106 do TCU;
9.3. determinar que, no prazo de 15 (quinze) dias contados da ciência desta deliberação, o Comando do Pessoal de Fuzileiros Navais junto ao Comando da Marinha adote as seguintes medidas:
9.3.1. faça cessar os pagamentos decorrentes dos atos ora considerados ilegais pelo item 9.1 deste Acórdão, sob pena de responsabilidade solidária da autoridade administrativa omissa, nos termos do art. 71, IX, da Constituição de 1988 e do art. 262, caput, do Regimento Interno do TCU;
9.3.2. dê ciência do inteiro teor desta deliberação aos interessados indicados no item 9.1 deste Acórdão, alertando-os de que o efeito suspensivo proveniente da eventual interposição de recurso junto ao TCU não os eximirá da devolução dos valores percebidos indevidamente após a notificação, diante do não provimento ao referido recurso, devendo encaminhar os comprovantes dessa notificação ao TCU no prazo de até 30 (trinta) dias;
9.3.3. encaminhe, se for o caso, a este Tribunal, nos termos do art. 262, § 2º, do RITCU, os novos atos de concessão das aludidas alterações de reforma indicadas no item 9.1 deste Acórdão, sem a ilegalidade indicada nesta deliberação, para que sejam submetidos à apreciação pelo TCU, na forma do art. 260, caput, do RITCU;
9.4. fazer o correspondente registro na ata da presente sessão de julgamento e, a partir daí, promover o envio da subjacente determinação interna para que, nos termos da Resolução TCU n.º 315, de 2020, a unidade técnica adote as seguintes medidas:
9.4.1. envie a cópia do presente Acórdão, com o Relatório e a Proposta de Deliberação, ao Comando do Pessoal de Fuzileiros Navais junto ao Comando da Marinha, para ciência e efetivo cumprimento ao item 9.3 deste Acórdão; e
9.4.2. arquive o presente processo, sem prejuízo de promover o monitoramento da determinação proferida pelo item 9.3 deste Acórdão, representando ao TCU, se necessário.'
HISTÓRICO
2. O Tribunal considerou ilegais os atos de alteração de reforma dos recorrentes e negou-lhes os respectivos registros, por considerar que não subsiste embasamento legal para o cálculo dos proventos de reforma com base no soldo correspondente a dois ou mais graus hierárquicos acima do grau ostentado pelos militares na ativa.
2.1. Dito isso, passa-se à análise dos recursos a seguir.
EXAME DE ADMISSIBILIDADE
3. Reitera-se os exames de admissibilidade realizados pelo SAR/Serur (peças 27 e 42) , que propôs conhecer do recurso interposto por Vanio Nunes, representado por sua curadora Maria Eliza Benites Nunes, e suspender os efeitos dos itens 9.1, 9.3, 9.3.1 e 9.3.3 do Acórdão 6375/2020-TCU-Segunda Câmara em relação a esse recorrente, bem como do recurso interposto por Jurandir Ferraz de Azevedo e suspender os efeitos dos itens 9.1, 9.3 e 9.3.1 do referido Acórdão em relação a esse recorrente, nos termos do art. 48 da Lei 8.443/1992 c/c artigos 285 e 286, parágrafo único, do Regimento Interno do TCU. A Ministra Ana Arraes conheceu dos recursos como proposto pela Serur (peças 33 e 43) .
EXAME DE MÉRITO
4. Constitui objeto do recurso interposto por Vanio Nunes (peça 22) analisar se deveria ter sido garantido o exercício de ampla defesa e de contraditório previstos na Constituição Federal e na Súmula Vinculante nº 3, do Supremo Tribunal Federal; se o ato de reforma deve ser considerado legal por força do Parecer 7/2006, do CJACM, e do art. 110 da Lei 6.880/1980; se o novo entendimento do TCU firmado no Acórdão 2225/2019-TCU-Plenário deve ser aplicado somente aos novos benefícios, não atingindo os já concedidos. Em relação ao recurso interposto por Jurandir Ferraz de Azevedo (peça 35) , deve-se analisar se o recorrente, que já era reformado por tempo de serviço e limite de idade desde 1989, faz jus ao benefício previsto no art. 108, inciso V (alienação mental) , c/c o art. 110, § 1º, da Lei 6.880/1980, bem como se houve desrespeito ao direito adquirido (art. 5º, inciso XXXVI, da Constituição Federal) e ao princípio da irretroatividade (art. 6º da LINDB) . 
Recurso do Sr. Vanio Nunes
5. Da ofensa à ampla defesa e ao contraditório
5.1. O recorrente afirma que houve Inspeção de Saúde a qual constatou a sua invalidez, e então foi-lhe concedida a melhoria de reforma por idade-limite, bem como o auxílio invalidez, sendo o ato administrativo legal e válido, pois o Comando da Marinha entendia da aplicação da melhora da reforma, conforme faz prova o requerimento anexo.
5.2. Em 27 de agosto de 2020, sua família recebeu a Carta 70-276-CPesFN-MB 70/085.62, informando do Acórdão 6.375/2020-TCU e da mudança de entendimento, considerando a reforma ilegal, em razão do militar já ser reformado por idade-limite de permanência na reserva remunerada.
5.3. Ocorre que não houve a intimação do presente procedimento administrativo, não podendo o militar exercer o seu direito constitucional da ampla defesa e contraditório assegurado na Constituição Federal e na Súmula Vinculante n° 3, in verbis:
'Nos processos perante o Tribunal de Contas da União asseguram-se o contraditório e a ampla defesa quando da decisão puder resultar anulação ou revogação de ato administrativo que beneficie o interessado, excetuada a apreciação da legalidade do ato de concessão inicial de aposentadoria, reforma e pensão.'
Análise
5.4. Para uma melhor compreensão deste caso, convém aqui reproduzir os fundamentos da decisão recorrida apresentados no voto do relator, Ministro André Luís de Carvalho (peça 17) , o que se fará a seguir:
'4. Como visto, a indevida alteração de reforma, por incapacidade absoluta, em dois ou mais níveis superiores para o cálculo dos aludidos proventos teria sido estabelecida a partir da suposta aplicação dos arts. 104, II, 108, V, 109 e 110 da Lei n.º 6.880 (Estatuto dos Militares) , de 1980, sob as seguintes premissas:'
	Beneficiário
	Último Posto ou Graduação na Ativa
	Posto ou graduação de referência dos proventos da reserva
	Posto ou Graduação na Reforma

				Limite de idade
	Referência para o cálculo dos proventos por invalidez definitiva

	Vanio Nunes
	Soldado
	Cabo
	Soldado
	3º Sargento
 (2 níveis acima) 

	Jurandir Ferraz de Azevedo
	Suboficial
	2º Tenente
	Suboficial
	1º Tenente
 (2 níveis acima) 

5. O Parquet especial assinalou, contudo, que, por meio do Acórdão 2.225 prolatado na Sessão de 18/9/2019, o Plenário do TCU teria firmado o entendimento no sentido da ausência de embasamento jurídico para o cálculo dos proventos de reforma com dois ou mais níveis hierárquicos acima daquele ostentado pelo militar na ativa, em consonância com os arts. 50, 108 e 110 da Lei n.º 6.880, de 1980.
6. O referido Acórdão 2225/2019-TCU-Plenário estaria em plena sintonia, aliás, com o entendimento do Superior Tribunal de Justiça (STJ - REsp 1.340.075/CE sob a relatoria do Ministro Castro Meira julgado pela 2ª Turma em 9/4/2013 - DJe de 15/4/2013) no seguinte sentido:
'ADMINISTRATIVO. MILITAR. REFORMA. ALTERAÇÃO DE BENEFÍCIO. INCAPACIDADE SUPERVENIENTE. ART. 110, § 1º, C/C ART. 108, V, DA LEI 6.880/80. MILITARES DA ATIVA OU RESERVA REMUNERADA. RESTRIÇÃO. MILITAR JÁ REFORMADO. IMPOSSIBILIDADE.
1. A reforma do militar com a remuneração calculada com base no soldo correspondente ao grau hierárquico imediato ao que possuir ou que possuía na ativa, nos termos do art. 110, § 1º, c/c o art. 108, V, da Lei 6.880/80, restringe-se aos militares da ativa ou reserva remunerada, na exata disposição do caput do art. 110, não sendo possível a concessão de tal benesse àqueles militares já reformados.
2. Recurso especial não provido'.
'7. Eis que, nos termos dos arts. 50, 108 e 110 da Lei n.º 6.880, de 1980, ao ser considerado incapaz definitivamente, o militar da ativa ou da reserva remunerada seria reformado com os proventos calculados sob o grau hierárquico imediatamente superior ao ocupado na ativa, não subsistindo o suposto amparo jurídico para o cálculo dos proventos com dois ou mais níveis acima daquele ostentado pelo militar na ativa, até porque o correspondente benefício teria sido expressamente dirigido ao militar na ativa ou na reserva remunerada e, por isso, não alcançaria o militar já reformado.
8. Diante, enfim, da entrada das aludidas alterações de reforma no TCU há menos de 5 anos, não seria necessária a prévia oitiva dos aludidos interessados, estando esse entendimento em plena consonância com a jurisprudência do STF (v.g.: MS-25.116 e MS-25.403) e com a exceção prevista na Súmula Vinculante n.º 3 do STF, além de estar em sintonia com a jurisprudência do TCU (v.g.: Acórdão 587/2011-TCU-Plenário, entre outros) .'
5.5. Portanto, o ato de alteração de reforma foi considerado ilegal porque nele consta a concessão de benefício com proventos calculados com base no soldo de 3º Sargento, que está dois níveis acima do último posto/graduação que o militar ostentava na ativa (Soldado) , concessão para a qual não existe amparo no Estatuto dos Militares - Lei 6.880/1980.
5.6. Quanto à alegada ausência de notificação para viabilizar o exercício do contraditório e de ampla defesa, desafiando a Súmula Vinculante nº 3 do STF, não assiste razão ao recorrente, pois a mencionada Súmula, em sua parte final, excepcionou de forma expressa os casos como este 'de apreciação da legalidade do ato de concessão inicial de aposentadoria, reforma e pensão', de maneira que, para tal apreciação, o Tribunal de Contas da União não está obrigado a notificar o beneficiário de qualquer desses atos para garantir-lhe o exercício das referidas faculdades processuais.
5.7. Ainda sobre a questão, cabe ressaltar que a Suprema Corte, após as discussões realizadas sobre o Tema 445, fixou a seguinte tese de repercussão geral no RE 636.553, sob a relatoria do Ministro Gilmar Mendes:
'Em atenção aos princípios da segurança jurídica e da confiança legítima, os Tribunais de Contas estão sujeitos ao prazo de 5 anos para o julgamento da legalidade do ato de concessão inicial de aposentadoria, reforma ou pensão, a contar da chegada do processo à respectiva Corte de Contas.' (destacou-se) 
5.8. Assim, visto que o ato foi enviado ao TCU em 21/12/2016 (peça 3) e apreciado em 9/6/2020 (peça 16) , isto é, a menos de 5 anos daquela data, não cabe falar em realização de oitiva prévia do interessado.
5.9. Portanto, opina-se pela rejeição dos argumentos apresentados pelo recorrente.
6. Da ofensa ao direito adquirido e do efeito ex nunc do Acórdão 2225/2019-TCU-Plenário 
6.1. A concessão da melhoria da reforma por idade-limite em decorrência da invalidez foi um ato válido e legal, pois na época em que foi requerida existia a previsão conforme requerimento, deste modo, a reforma foi de acordo com a legislação do Comando da Marinha.
6.2. Deste modo, apesar da mudança de entendimento advinda do acórdão do TCU, a reforma deve ser considerada legal, ou seja, em conformidade com o estabelecido no Parecer 7/2006, do CJACM, e no art. 110 da Lei 6.880/1980.
6.3. Assim, os efeitos produzidos devem ser mantidos, já que o novo entendimento do TCU deve ser aplicado somente para novos casos, passando a valer a partir de novos requerimentos e não produzindo efeitos sobre benefícios já concedidos; e não atingindo direitos adquiridos de boa-fé, não possuindo efeito retroativo, não atingindo a reforma do recorrente.
6.4. Hoje o recorrente necessita de cuidado especial, pois está acamado e com várias enfermidades, necessitando dos proventos recebidos da melhoria da reforma por invalidez, o qual recebe, pois está acamado, fazendo uso de alimentações especiais e de cuidados médicos, conforme a prova juntada.
6.5. Requer o reexame do Acórdão 6.375/2020-TCU, no que considerou ilegal a melhoria da reforma por invalidez, de modo que o novo entendimento adotado pela Corte tenha efeito ex nunc, não atingindo os benefícios anteriores, pois era totalmente cabível perante a Marinha do Brasil a melhoria da reforma por idade-limite, conforme já informado, devendo ser considerada legal.
Análise
6.6. No que se refere ao alegado direito adquirido, importa observar a sedimentada jurisprudência do Supremo Tribunal Federal no sentido de classificar como ato complexo a concessão de aposentadoria, reforma ou pensão, conforme restou decidido, por exemplo, no RMS 3881/SP, MS 19875/DF, RE 195861/ES e MS 23665/DF.
6.7. Assim, por ser complexo, o ato de aposentadoria, reforma ou pensão somente passa a estar plenamente formado (perfeito) , válido (aferição da legalidade com reflexo de definitividade perante a Administração) e eficaz (plenamente oponível a terceiros, deixando de apresentar executoriedade provisória) quando recebe o registro emitido pelo Tribunal de Contas da União. Tal entendimento decorre do disposto no inciso III do art. 71 da Constituição Federal, que estabelece a competência do Tribunal de Contas da União para apreciar, para fins de registro, a legalidade dos atos de admissão, assim como a concessão de aposentadoria, reforma ou pensão.
6.8. Nessa perspectiva, impõe-se reconhecer a natureza precária do ato em questão, e por essa razão, até que haja o efetivo julgamento e o consequente registro pelo Tribunal de Contas da União, não cabe falar em ato jurídico perfeito, tendo em vista a ausência de aperfeiçoamento e definitividade do ato.
6.9. A propósito do tema, colaciona-se entendimento esposado pelo Supremo Tribunal Federal ao decidir no âmbito do RE-195.861/ES:
'APOSENTADORIA - ATO ADMINISTRATIVO DO CONSELHO DA MAGISTRATURA - NATUREZA - COISA JULGADA ADMINISTRATIVA - INEXISTÊNCIA. O ato de aposentadoria exsurge complexo, somente se aperfeiçoando com o registro perante a Corte de Contas. Insubsistência da decisão judicial na qual assentada, como óbice ao exame da legalidade, a coisa julgada administrativa.' (grifos acrescidos) 
6.10. No caso em apreço, não houve o respectivo registro em razão da constatação de ilegalidade no ato, o que afasta, por si só, a presunção de legitimidade do ato administrativo que concedeu o benefício ao recorrente, não havendo, assim, que se falar em violação da segurança jurídica, de proteção da confiança, de direito adquirido ou de razoabilidade.
6.11. Quanto à boa-fé, este Tribunal a considerou, dispensando a devolução das quantias indevidamente recebidas, conforme a Súmula nº 106 do TCU (subitem 9.2 do acórdão recorrido) .
6.12. É de se ressaltar o poder/dever deste Tribunal de apreciar, para fins de registro, os atos de aposentadoria na esfera federal, nos termos do art. 71 da Constituição. Tal prerrogativa não pode ser infirmada pela sobreposição de princípios como o da razoável duração do processo e da eficiência na Administração Pública.
6.13. Em relação à modulação dos efeitos da decisão que inaugurou a mudança de entendimento do TCU sobre a matéria - Acórdão 2.225, prolatado em Sessão do Plenário realizada em 18 de setembro de 2019 - foi estabelecido o seguinte:
'9.5. em atenção aos princípios da segurança jurídica e da boa-fé, aplicar o entendimento constante do voto que fundamentou o acórdão proferido pelo STJ no REsp 1.340.075/CE, relativo aos destinatários do benefício do art. 110, § 1º, da Lei 6.880/1980, aos atos concessórios a serem apreciados por este TCU a partir da data de prolação deste acórdão' (destaques acrescidos) .
6.14. Dessa forma, os atos concessórios que até aquela data (18/9/2019) não haviam sido apreciados pelo TCU, passaram a ser, a partir de então, mediante a aplicação do entendimento ali referido.
6.15. No caso do ato em exame, a apreciação se deu em Sessão da 2ª Câmara realizada no dia 9/6/2020, logo, por óbvio, não caberia aplicar o entendimento que deixou de ser adotado a partir da prolação do Acórdão 2225/2019-TCU-Plenário.
6.16. Portanto, opina-se pela rejeição dos argumentos apresentados.
Recurso do Sr. Jurandir Ferraz de Azevedo 
6.17. O recorrente veio ressaltar que não acumula duas aposentadorias, como se faz entender. Na verdade, o benefício que lhe foi concedido fundamenta-se na Lei 6.880/80 e teve como base de cálculo valor proporcional ao soldo que recebe, como se mostrará adiante.
6.18. Diz que em junho de 2019 foi acometido por uma nova enfermidade - Acidente Vascular Cerebral (AVC) - deixando-o com sequelas gravíssimas.
6.19. Atualmente, encontra-se acamado, alimentando-se exclusivamente por sonda de gastrostomia e traqueostomizado. Uma situação difícil e delicada (doc. 03 - fotos anexas) .
6.20. Financeiramente, os gastos se tornaram maiores com o uso de fraldas (que não são cobertas pelo plano) , contas e outras despesas. Se com o benefício que já utiliza para pagar suas despesas a situação é difícil, sem ele ficará pior. Seria um tanto impiedoso, conhecendo essa nova situação do recorrente, manter a decisão de cortar tal benefício adquirido conforme a Lei 6.880/1980.
6.21. Conforme laudo pericial (anexo) , o recorrente se enquadra na hipótese descrita no art. 108, inciso V, da Lei 6.880/1980, visto que acometido por alienação mental.
6.22. Diz ainda a referida Lei:
'Art. 110. O militar da ativa ou da reserva remunerada, julgado incapaz definitivamente por um dos motivos constantes dos incisos I e II do art. 108, será reformado com a remuneração calculada com base no soldo correspondente ao grau hierárquico imediato ao que possuir ou que possuía na ativa, respectivamente.
§ 1º Aplica-se o disposto neste artigo aos casos previstos nos itens III, IV e V do artigo 108, quando, verificada a incapacidade definitiva, for o militar considerado inválido, isto é, impossibilitado total e permanentemente para qualquer trabalho.'
6.23. O benefício a que faz jus o recorrente obedece aos ditames legais do Estatuto dos Militares, pois mesmo já se encontrando em 'reserva remunerada', tendo sido posteriormente considerado inválido na hipótese do inciso V do art. 108 do referido Estatuto, ainda assim tem direito ao benefício com remuneração calculada com base no soldo correspondente, conforme art. 110.
6.24. Para quem já é reformado por tempo de serviço e por limite de idade, o legislador entendeu que tivesse direito e fizesse jus ao benefício assegurado na Lei 6.880/1980, art. 108, inc. V, e conforme o art. 110, sem óbice algum, pois a própria lei admite tal possibilidade.
6.25. Portanto, não há ilegalidade alguma no benefício ora recebido, devendo a respeitável decisão ser reconsiderada.
6.26. O ilustre membro do Ministério Público ponderou da seguinte forma:
' (...) 
Em suma, o disposto no art. 110 da Lei 6.880/1980, com a redação que lhe foi conferida pela Lei 7.580/1986, alcança os militares:
a) da ativa;
b) da reserva remunerada;
c) reformados com base nos incisos I e II do art. 108 da Lei 6.880/1980, que se encontravam na reserva remunerada em 30/12/1986, data de publicação da Lei 7.580/1986.
De acordo com as informações constantes dos respectivos Termos de Inspeção de Saúde, no campo Finalidade da Inspeção, os militares foram reformados, inicialmente, em razão do atingimento da idade-limite de permanência na reserva.
Conclui-se, portanto, que as alterações das concessões dos interessados não merecem prosperar, por ausência de norma que autorize as promoções concedidas.
 (...) '
6.27. Em que pese o entendimento do Ilustre membro do Parquet, este não merece prosperar por total falta de compatibilidade com a legislação vigente, ou seja, querer criar um 'entendimento' que modifique ou extingue um direito adquirido é uma afronta à lei e que merece aqui ser refutada.
6.28. Afirmar que o recorrente não possui direito ao benefício, que acertadamente lhe foi concedido, seria o mesmo que modificar texto literal da lei, revogando-o.
Análise
6.29. A título de esclarecimento, cumpre observar que, ao contrário do que foi dito nas razões acima, a decisão recorrida não menciona uma suposta acumulação de duas aposentadorias pelo recorrente.
6.30. Conforme visto na análise do outro recurso nesta instrução, a teor dos fundamentos da decisão recorrida, os atos foram considerados ilegais porque, nos termos dos artigos 50, 108 e 110 da Lei 6.880/1980, o militar da ativa ou da reserva remunerada ao ser considerado incapaz definitivamente, faz jus à reforma com proventos calculados com base no soldo do grau hierárquico imediatamente superior ao ocupado na ativa, não subsistindo amparo legal para o cálculo dos proventos sobre o soldo relativo a dois ou mais níveis acima daquele ostentado pelo militar na ativa, até porque esse benefício é destinado somente ao militar na ativa ou na reserva remunerada, não sendo lícito concedê-lo ao militar que já se encontra na inatividade em caráter definitivo (reformado) .
6.31. No caso deste recorrente, como demonstrado na tabela apresentada na análise do recurso anterior, o seu último posto/graduação na ativa foi Suboficial, e passou para a reserva com proventos calculados com base no soldo de 2º Tenente. Depois, foi reformado por limite de idade com proventos calculados com base no soldo de Suboficial e, posteriormente, foi reformado por invalidez permanente, com proventos calculados com base no soldo de 1º Tenente, ou seja, dois níveis acima do que o militar ostentava na ativa.
6.32. Por oportuno, cabe trazer à colação excerto do voto do Ministro Benjamin Zymler que fundamentou o entendimento adotado por este Tribunal no Acórdão 2225/2019-TCU-Plenário:
'9. Como se vê, o benefício previsto no art. 110 da Lei 6.880/1980, expressamente dirigido ao militar da ativa ou da reserva remunerada, não alcança o militar reformado. Ademais, quer da ativa, quer da reserva, o benefício se traduz no cálculo dos proventos com base no soldo do posto ou grau hierárquico imediato àquele que o favorecido apresentava na ativa - ou seja, não há espaço na norma para o cálculo dos proventos ter por referência dois postos acima daquele que o militar possuía quando ainda em atividade.
10. Sobre o primeiro ponto - os destinatários do adicional -, a jurisprudência do Superior Tribunal de Justiça (STJ) , intérprete último da lei federal, há muito se encontra pacificada, como ilustram os precedentes adiante reproduzidos:
[...]
'ADMINISTRATIVO. MILITAR. REFORMA. ALTERAÇÃO DE BENEFÍCIO. INCAPACIDADE SUPERVENIENTE. ART. 110, § 1º C/C ART. 108, V, DA LEI 6.880/80. MILITARES DA ATIVA OU RESERVA REMUNERADA. RESTRIÇÃO. MILITAR JÁ REFORMADO. IMPOSSIBILIDADE.
1. A reforma do militar com a remuneração calculada com base no soldo correspondente ao grau hierárquico imediato ao que possuir ou que possuía na ativa, nos termos do art. 110, § 1º, c/c o art. 108, V, da Lei 6.880/80, restringe-se aos militares da ativa ou reserva remunerada, na exata disposição do caput do art. 110, não sendo possível a concessão de tal benesse àqueles militares já reformados  (destaque acrescido) .
2. Recurso especial não provido'' (REsp 1.340.075/CE, Rel. Min. Castro Meira, Segunda Turma, julgado em 9/4/2013, DJe de 15/4/2013; ênfase acrescentada) .
6.33. Assim, diante das considerações apresentadas acima, mostrando que o ato de reforma do Sr. Jurandir Ferraz de Azevedo concedeu-lhe o benefício com remuneração baseada no soldo correspondente a dois graus acima do que ele possuía na ativa, situação que não encontra respaldo no art. 110 da Lei 6.880/1980, propõe-se que sejam rejeitados os argumentos do recorrente.
7. Da ofensa ao direito adquirido e ao princípio da irretroatividade
7.1. O recorrente esclarece que o Direito Adquirido é espécie de direito subjetivo, definitivamente incorporado ao patrimônio jurídico do titular, já consumado ou não, porém exigível na linha jurisdicional, se não cumprido voluntariamente pelo obrigado.
7.2. Conforme determina a Lei de Introdução ao Código Civil, direito adquirido é aquele que o seu titular, ou alguém por ele, possa exercer, como aquele cujo começo do exercício tenha termo prefixo, ou condição preestabelecida inalterável a arbítrio de outrem. E o bom direito determina que a lei, em regra, é feita para valer para o futuro.
7.3. A regra adotada pelo ordenamento jurídico é que a norma não poderá retroagir salvo para beneficiar e jamais para prejudicar o agente, ou seja, a lei nova não poderá ser aplicada a situações constituídas sob a vigência da lei revogada ou modificada (princípio da irretroatividade) .
7.4. Partindo desse princípio, os argumentos utilizados pelo MP não devem ser acatados, principalmente quando declara: ' (...) que as alterações das concessões dos interessados não merecem prosperar, por ausência de norma que autorize as promoções concedidas (...) '.
7.5. Ora, a Lei 6.880/1980 é bem clara em todos seus aspectos e em nenhum momento restringiu, subtraiu ou revogou benefícios, nem fez distinções entre os beneficiados. Nem mesmo a Lei 7.580/1986 fez alguma alteração que modificasse os direitos dos militares ora beneficiados por esse instituto.
7.6. O art. 5º, inc. XXXVI, da Constituição Federal, prevê que: 'A lei não prejudicará o direito adquirido, o ato jurídico perfeito e a coisa julgada.'
7.7. Já o art. 6º da LINDB diz o seguinte: 'A lei em vigor terá efeito imediato e geral, respeitando o ato jurídico perfeito, o direito adquirido e a coisa julgada.'
7.8. Assim, pode-se concluir finalmente que o Militar JURANDIR FERRAZ DE AZEVEDO, ao contrário do que afirma o Ministério Público, não acumula ilegalmente duas Reformas: por invalidez definitiva e por idade limite de permanência na reserva remunerada. Ocorre que de acordo com a legislação, já exaustivamente demonstrada, o militar faz 'jus' ao benefício de AUXÍLIO INVALIDEZ DE MILITAR INATIVO, que já encontra-se incorporado em seu SOLDO, e uma grande injustiça será perpetrada em grandes proporções, que causará danos irreparáveis em sua vida, caso esse benefício seja subtraído de seus proventos, que ensejará provocação da JUSTIÇA por parte do Militar.
Análise
7.9. Quanto ao alegado direito adquirido, não tem razão o recorrente, pois, como já demonstrado nesta instrução, por ocasião da análise do recurso anterior, o ato de aposentadoria, reforma ou pensão, sendo constituído de natureza complexa, somente passa a estar plenamente formado (perfeito) , válido (aferição da legalidade com reflexo de definitividade perante a Administração) e eficaz (plenamente oponível a terceiros, deixando de apresentar executoriedade provisória) quando recebe o registro emitido pelo Tribunal de Contas da União. Tal entendimento decorre do disposto no inciso III do art. 71 da Constituição Federal, que estabelece a competência do Tribunal de Contas da União para apreciar, para fins de registro, a legalidade dos atos de admissão, assim como a concessão de aposentadoria, reforma ou pensão.
7.10. Sendo assim, até que haja o efetivo julgamento e o consequente registro pelo Tribunal de Contas da União, não cabe falar em direito adquirido, tendo em vista a ausência de aperfeiçoamento e definitividade do ato.
7.11. No tocante ao princípio da irretroatividade que estaria inscrito no art. 6º da LINDB, deve-se ter presente que o TCU dispõe de Lei Orgânica e Regimento Interno, de modo que os princípios instituídos por essa Lei podem ser observados naquilo que for compatível com o regramento próprio desta Corte de Contas.
7.12.  Nesse sentido, o art. 260, § 2º, do Regimento Interno deste Tribunal assim dispõe:
'§ 2º O acórdão que considerar legal o ato e determinar o seu registro não faz coisa julgada administrativa e poderá ser revisto de ofício pelo Tribunal, com a oitiva do Ministério Público e do beneficiário do ato, dentro do prazo de cinco anos da apreciação, se verificado que o ato viola a ordem jurídica, ou a qualquer tempo, no caso de comprovada má-fé.'
7.13. Neste contexto normativo, a alegada ofensa ao princípio da irretroatividade não procede por três razões:
i) não há direito adquirido à exegese;
ii) não houve o registro do ato de reforma do recorrente, de sorte a não se aplicar a máxima de que a 'modificação posterior de jurisprudência não alcançaria as situações consolidadas à luz de critério interpretativo anterior'. Isso porque poder-se-ia falar em situação consolidada apenas quando o ato de concessão recebe o registro do TCU, por ser ato complexo;
iii) o acórdão que julgar legal o ato de aposentadoria e determinar o seu registro não faz coisa julgada administrativa, nos termos do § 2º do art. 260 do Regimento Interno deste Tribunal.
CONCLUSÃO
8. Da análise de mérito dos presentes recursos, conclui-se que:
a) em relação ao Sr. Vanio Nunes, não há previsão na Constituição Federal nem na Súmula Vinculante nº 3 do Supremo Tribunal Federal que obrigue o Tribunal de Contas da União a garantir o direito à ampla defesa e ao contraditório aos beneficiários de atos de concessão de reforma por ocasião de sua apreciação para fins de registro. O juízo de ilegalidade sobre o ato de reforma em questão deve ser mantido, uma vez que está em desacordo com o disposto no art. 110, § 1º, da Lei 6.880/1980, à luz do novo entendimento do TCU firmado no Acórdão 2225/2019-TCU-Plenário;
b) em relação ao Sr. Jurandir Ferraz de Azevedo, houve a concessão de reforma pela superveniência de incapacidade definitiva prevista no art. 108, inciso V (alienação mental) , da Lei 6.880/1980, quando o ex-militar já estava reformado por tempo de serviço e por limite de idade, situação não amparada pelo art. 110, § 1º dessa Lei. Não houve desrespeito ao direito adquirido (art. 5º, inciso XXXVI, da CF) , nem ao princípio da irretroatividade (art. 6º da LINDB) .
8.1. Por conseguinte, deve-se negar provimento aos recursos.
PROPOSTA DE ENCAMINHAMENTO
9. Ante o exposto, submetem-se os autos à consideração superior, propondo-se, com fundamento no art. 48 da Lei 8.443/1992:
 a) conhecer dos recursos e, no mérito, negar-lhes provimento;
 b) informar os recorrentes e demais interessados do acórdão a ser proferido, destacando que o relatório e o voto que o fundamentam podem ser acessados por meio do endereço eletrônico www.tcu.gov.br/acordaos."
É o relatório.

8.1. Katarina Azevedo (OAB/PE 51.874), representando Jurandir Ferraz de Azevedo.
8.2. Ana Carolyna Amaral Soares de Almeida (OAB/MS 19.319), representando Vanio Nunes.

Procurador Sergio Ricardo Costa Caribé.

PESSOAL. REFORMA. ATOS CONSIDERADOS ILEGAIS EM DECORRÊNCIA DA ELEVAÇÃO DOS PROVENTOS A PARTIR DA DECLARAÇÃO DE INVALIDEZ PERMANENTE DOS RESPECTIVOS MILITARES (ART. 110 DA LEI 6.880/1980), QUANDO JÁ SE ENCONTRAVAM REFORMADOS. PEDIDOS DE REEXAME. AUSÊNCIA DE ELEMENTOS CAPAZES DE MODIFICAR O JULGAMENTO PROFERIDO. CONHECIMENTO E NEGATIVA DE PROVIMENTO.

REFORMA (REFO)

Secretaria de Recursos (Serur); Secretaria de Fiscalização de Integridade de Atos e Pagamentos de Pessoal e de Benefícios Sociais (Sefip).

Trata-se de pedidos de reexame interpostos por Vanio Nunes e por Jurandir Ferraz de Azevedo, militares reformados da Marinha do Brasil, contra o Acórdão 6375/2020-TCU-Segunda Câmara, que considerou ilegais seus atos de alteração de reforma. A ilegalidade decorreu da elevação de seus proventos a partir da declaração de invalidez permanente dos respectivos militares (art. 110 da lei 6.880/1980) , quando já se encontravam reformados.
2.	Os recorrentes alegaram, em síntese: (i) a ausência de seus chamamentos para o exercício do contraditório; (ii) que a mudança de entendimento do TCU a respeito do tema "deve ser aplicada somente para novos casos"; (iii) o benefício concedido aos militares reformados não se confunde com o Auxílio Invalidez, não caracterizando hipótese de acumulação; (iv) a concessão do benefício decorre do direito que lhes foi assegurado pelo art. 108, inciso V, c/c art. 110, §1º, da Lei 6.880/1980.
3.	A Secretaria de Recursos (Serur) opinou pelo conhecimento e negativa de provimento aos pleitos. Argumentou, em síntese, que: (i) não houve ofensa aos princípios do contraditório e da ampla defesa, uma vez que, nos termos da Súmula Vinculante 3, do STF, asseguram-se, nos processos perante o TCU, o contraditório e a ampla defesa, "excetuada a apreciação da legalidade do ato de concessão inicial de aposentadoria, reforma ou pensão"; (ii) não há que se falar na existência de direito adquirido porque o ato de aposentadoria é complexo é somente se aperfeiçoa após seu registro pelo TCU; (iii) a deliberação recorrida não menciona a acumulação de dois benefícios e não foi essa a motivação para a ilegalidade dos atos.
4.	O Ministério Público junto ao TCU (MPTCU) manifestou-se de acordo com as conclusões da Serur.
5.	Passo ao exame da matéria, antecipando que me alinho aos pareceres e adoto seus fundamentos como minhas razões de decidir, sem prejuízo das considerações abaixo expendidas.
6.	O art. 110, § 1º, da Lei 6.880/1980 (Estatuto dos Militares) , na redação dada pela Lei 7.580/1986, assim dispõe (destaques acrescidos) :
 "Art. 110. O militar da ativa ou da reserva remunerada, julgado incapaz definitivamente por um dos motivos constantes dos incisos I e II do art. 108, será reformado com a remuneração calculada com base no soldo correspondente ao grau hierárquico imediato ao que possuir ou que possuía na ativa, respectivamente. 
§ 1º Aplica-se o disposto neste artigo aos casos previstos nos itens III, IV e V do artigo 108, quando, verificada a incapacidade definitiva, for o militar considerado inválido, isto é, impossibilitado total e permanentemente para qualquer trabalho".
7.	Como se vê, o benefício previsto no art. 110 da Lei 6.880/1980, expressamente dirigido ao militar da ativa ou da reserva remunerada, não alcança o militar reformado. Ademais, quer da ativa, quer da reserva, o benefício se traduz no cálculo dos proventos com base no soldo do posto hierárquico imediato àquele que o favorecido apresentava na ativa - ou seja, não há espaço na norma para o cálculo dos proventos ter por referência dois postos acima daquele que o militar possuía quando ainda em atividade.
8.	Sobre o primeiro ponto - os destinatários do adicional -, a jurisprudência do Superior Tribunal de Justiça (STJ) , intérprete último da lei federal, há muito se encontra pacificada, como ilustra o precedente adiante reproduzido:
"ADMINISTRATIVO. MILITAR. REFORMA. ALTERAÇÃO DE BENEFÍCIO. INCAPACIDADE SUPERVENIENTE. ART. 110, § 1º, C/C ART. 108, V, DA LEI 6.880/80. MILITARES DA ATIVA OU RESERVA REMUNERADA. RESTRIÇÃO. MILITAR JÁ REFORMADO. IMPOSSIBILIDADE. 
1. A reforma do militar com a remuneração calculada com base no soldo correspondente ao grau hierárquico imediato ao que possuir ou que possuía na ativa, nos termos do art. 110, § 1º, c/c o art. 108, V, da Lei 6.880/80, restringe-se aos militares da ativa ou reserva remunerada, na exata disposição do caput do art. 110, não sendo possível a concessão de tal benesse àqueles militares já reformados. 
2. Recurso especial não provido" (REsp 1.340.075/CE, Rel. Min. Castro Meira, Segunda Turma, julgado em 9/4/2013, DJe de 15/4/2013; ênfase acrescentada) .
9.	Quanto ao segundo ponto - a possibilidade de concessão em cascata do benefício -, a jurisprudência do STJ rejeita a hipótese mesmo que a moléstia incapacitante tenha sido adquirida com o militar ainda na reserva remunerada. Em outras palavras, se já beneficiário da vantagem do art. 50, inciso II, da Lei 6.880/1980 (inatividade com proventos calculados sobre o posto hierárquico imediato) , sequer o militar da reserva remunerada acometido de moléstia incapacitante faz jus a nova melhoria de proventos com esteio no art. 110, § 1º, da Lei 6880/1980. Nesse sentido, exemplificativamente, cito como precedente:
"AGRAVO REGIMENTAL NOS EMBARGOS DE DECLARAÇÃO EM RECURSO ESPECIAL. ADMINISTRATIVO. MILITAR DA RESERVA REMUNERADA. SUPERVENIÊNCIA DE INCAPACIDADE TOTAL E DEFINITIVA. REFORMA. CÁLCULO DOS PROVENTOS. SOLDO DO POSTO IMEDIATAMENTE SUPERIOR AO QUE EXERCIA NA ATIVA. 
1. A orientação jurisprudencial desta Corte Superior é no sentido de que o militar da reserva remunerada julgado definitivamente incapaz para qualquer trabalho, como na hipótese de estar acometido de cardiopatia grave, deve ser reformado com proventos correspondentes ao soldo da graduação hierárquica imediata a que possuía na ativa, nos termos do art. 110, § 1º, da Lei nº 6.880/80. 
2. Agravo regimental a que se nega provimento" (AgRg nos EDcl no Recurso Especial 966.142/RJ, Rel. Min. Marco Aurélio Bellizze, Quinta Turma, julgado em 26/2/2013, DJe de 5/3/2013) .
10.	No âmbito desta Corte de Contas, tal entendimento consta de diversos precedentes recentes, a citar o Acórdão 2225/2019-TCU-Plenário (relator o ministro Benjamin Zymler) , os Acórdãos 1.183, 1.184 e 1.185 da 1ª Câmara (relator o ministro Weder de Oliveira) , Acórdão 42/2012-TCU-Primeira Câmara (relator o ministro Vital do Rêgo) , Acórdão 14065/2020-TCU-Primeira Câmara (relator o ministro Walton Alencar) .
11.	Registro, na tabela abaixo, o posto ocupado pelos servidores na atividade e os respectivos graus hierárquicos utilizados como referência para os valores percebidos na reserva remunerada e na reforma agora recorrida, que colidem frontalmente com a legislação de regência, com a atual jurisprudência desta Corte e com os julgados do STJ:
	Servidor
	Posto na atividade
	Referência salarial na reserva remunerada
	Referência salarial no ato sob exame

	Vanio Nunes
	Soldado
	Cabo
	3º Sargento

	Jurandir Ferraz de Azevedo
	Suboficial
	2º Tenente
	1º Tenente

	Destarte, considerando que as razões recursais não socorrem os apelantes, voto no sentido de que o Tribunal adote a deliberação que ora submeto ao Colegiado.
	TCU, Sala das Sessões Ministro Luciano Brandão Alves de Souza, em 4 de maio de 2021.
JORGE OLIVEIRA 
Relator